臺灣臺中地方法院民事判決
110年度訴字第2169號
原        告  陳文雄  
訴訟  代理人  陳慶祥律師
被        告  黃黎玉明
兼訴訟代理人  吳明賢  
上列當事人間請求塗銷抵押權登記事件，本院於民國111年3月4
日言詞辯論終結，判決如下：
    主      文
一、被告乙○○○應將如附表二所示之最高限額抵押權登記予以塗
    銷。
二、原告其餘之訴駁回。
三、訴訟費用由被告乙○○○負擔。
    事實及理由
一、被告均未於言詞辯論期日到場，核無民事訴訟法第386條各
    款所列情形，爰依原告之聲請，由其一造辯論而為判決。
二、原告主張：被告甲○○前於民國110年1月間向原告借款新臺幣
    （下同）2,305,000元，並開立如附表一所示之支票3紙（下
    稱系爭支票）交付原告，作為借款之擔保。嗣原告屆期提示
    系爭支票，遭以存款不足為由退票，原告遂向本院聲請對甲
    ○○核發支付命令，經本院核發110年度司促字第30463號支付
    命令（下稱系爭支付命令），命甲○○給付原告570,000元本
    息、867,500元本息、867,500元本息確定。嗣原告持系爭支
    付命令及確定證明書對甲○○所有坐落臺中市○○區○○○段000地
    號土地（權利範圍：2分之1，下稱系爭土地）聲請強制執行
    ，經本院110年度司執字第58167號清償債務強制執行事件（
    下稱系爭執行事件）受理。詎甲○○明知其與被告即其前配偶
    乙○○○並無債權債務關係，竟為規避清償對原告所負債務，
    於110年3月9日就系爭土地設定登記如附表二所示之最高限
    額抵押權（下稱系爭抵押權）予乙○○○，足認系爭抵押權擔
    保之債權並不存在。爰依侵權行為法律關係或代位甲○○請求
    乙○○○塗銷系爭抵押權登記等語。並聲明：乙○○○應將系爭抵
    押權登記予以塗銷。
三、被告均未於最後言詞辯論期日到場，據其前到場陳述略以：
    甲○○前於106年至108年間陸續向乙○○○借款6,447,416元。嗣
    因甲○○迄至110年1月仍無法清償對乙○○○之借款，始於110年
    3月9日設定系爭抵押權予乙○○○，作為上開借款之擔保，是
    系爭抵押權擔保之債權確實存在，原告之主張應無理由。並
    聲明：原告之訴駁回。
四、得心證之理由：
　㈠原告主張甲○○前於110年1月間向原告借款2,305,000元，並開
    立系爭支票交付原告，作為前開借款之擔保，嗣原告屆期提
    示系爭支票，遭以存款不足為由退票，原告遂向本院聲請對
    甲○○核發支付命令，經本院核發系爭支付命令，命甲○○給付
    原告570,000元本息、867,500元本息、867,500元本息確定
    ；甲○○於110年3月9日就系爭土地設定系爭抵押權登記予乙○
    ○○；及原告持系爭支付命令及確定證明書對甲○○所有系爭土
    地聲請強制執行，經系爭執行事件受理等事實，為被告所不
    爭執（見本院卷第129至130頁），並經本院調取系爭執行事
    件卷宗、系爭抵押權登記卷宗核閱無訛，堪信為真實。
　㈡按當事人主張有利於己之事實者，就其事實有舉證之責任，
    民事訴訟法第277條前段定有明文。次按消費借貸法律關係
    之成立，於當事人間必本於借貸之意思合致，而有移轉金錢
    或其他代替物之所有權於他方之行為，始得當之。倘當事人
    主張與他方有消費借貸關係存在者，自應就該借貸意思互相
    表示合致及借款業已交付之事實，均負舉證之責任，其僅證
    明有金錢之交付，未能證明借貸意思表示合致者，仍不能認
    為有該借貸關係存在（最高法院110年度台上字第2843號判
    決意旨參照）。本件原告主張系爭抵押權擔保之債權不存在
    ，為被告所否認，並以系爭抵押權擔保之債權為乙○○○對甲○
    ○之借款債權等詞置辯，則依前開說明，應由被告就乙○○○對
    甲○○有借款債權存在之事實負舉證責任，始符舉證責任分配
    之原則。經查：
　⒈按最高限額抵押權所擔保之原債權，除本節另有規定外，因
    下列事由之一而確定：債權人拒絕繼續發生債權，債務人請
    求確定者，民法第881條之12第1項第4款定有明文。查甲○○
    於110年3月9日設定登記系爭抵押權予乙○○○，並約定擔保債
    權確定期日為120年3月3日，固有系爭土地登記謄本附卷可
    稽（見本院卷第31頁），惟觀諸被告提出之最高限額抵押權
    債權確認協議書（見本院卷第133至135頁），可知系爭抵押
    權之債權人（即乙○○○）已拒絕繼續發生債權，系爭抵押權
    之債務人（即甲○○）則於110年5月19日請求確定系爭抵押權
    之擔保債權範圍，則依前開規定，系爭抵押權擔保之原債權
    已於110年5月19日發生確定之效果。
　⒉被告固提出最高限額抵押權債權確認協議書、甲○○之存摺交
    易明細（見本院卷第133至155頁），主張乙○○○對甲○○有借
    款債權存在。惟查，觀諸前開存摺交易明細，固可知悉乙○○
    ○於106年9月20日至108年10月9日間曾先後匯款合計600餘萬
    元予甲○○。然交付金錢之原因繁多，可能為消費借貸、贈與
    、清償債務、給付價金等，衡諸甲○○、乙○○○前於103年3月2
    0日結婚，婚後育有1子，嗣於108年6月25日離婚，並協議共
    同行使、負擔未成年子女之權利、義務，有戶籍謄本附卷可
    參（見本院卷第45頁），則乙○○○匯款予甲○○，究係為交付
    借款，或係為分擔家庭生活費用、子女扶養費，顯有不明，
    是僅憑前開存摺交易明細，要難證明甲○○、乙○○○間有何借
    貸之合意。又觀諸前開最高限額抵押權債權確認協議書，其
    上固記載甲○○積欠乙○○○6,447,416元，然衡諸訴外人陞陽開
    發有限公司前於110年3月10日持本院109年度司票字第5165
    號本票裁定及確定證明書聲請對甲○○所有之系爭土地為強制
    執行，經本院於110年5月4日查封系爭土地，有本院110年度
    司執字第30793號給付票款強制執行事件卷宗附卷可參，則
    被告於系爭土地遭查封後之110年5月19日始簽訂前開協議書
    ，是否係為規避他債權人經由法院強制執行程序取償，仍屬
    有疑，自難據此逕認乙○○○、甲○○間有借貸關係存在。此外
    ，被告既未提出其他證據證明乙○○○、甲○○間確有達成借貸
    之合意，則被告抗辯乙○○○對甲○○有借款債權存在，即非可
    採。
　㈢按所有人對於妨害其所有權者，得請求除去之；債務人怠於
    行使其權利時，債權人因保全債權，得以自己之名義，行使
    其權利，民法第767條第1項中段、第242條前段定有明文。
    次按最高限額抵押權之抵押權人（債權人），無既存之債權
    ，且原擔保之存續期間所可能發生之債權，已確定不存在，
    依抵押權之從屬性，應許抵押人請求抵押權人塗銷抵押權設
    定登記（最高法院107年度台上字第2311號判決意旨參照）
    。查原告為甲○○之債權人，甲○○名下除系爭土地外，並無其
    他可供強制執行之財產，為被告所不爭執（見本院卷第130
    頁）。又系爭抵押權擔保之債權已於110年5月19日確定，且
    被告並未舉證證明系爭抵押權所擔保之借款債權存在，業如
    前述，則系爭抵押權即因欠缺從屬性而無效。惟系爭抵押權
    登記既仍存在，對甲○○就系爭土地所有權之行使即有妨害，
    並致原告無法藉由法院強制執行程序受償，是原告為保全其
    債權，依前開規定代位甲○○請求乙○○○塗銷系爭抵押權登記
    ，應屬有據。 
　㈣末按債權人依民法第242條規定行使代位權，係代位行使債務
    人之權利，而行使之結果，利益仍歸屬於債務人，並非對債
    務人行使權利，故在訴訟上，債權人對債務人並無何種權利
    主張（最高法院69年度台上字第2745號判決意旨參照）。基
    此，本件原告代位甲○○請求乙○○○塗銷系爭抵押權登記，並
    非對債務人即甲○○行使權利，則原告以甲○○為被告，即無權
    利保護之必要，應予駁回。
五、綜上所述，原告主張系爭抵押權擔保之債權不存在，為保全
    其債權，依民法第767條第1項中段、第242條前段規定，代
    位甲○○請求乙○○○將系爭抵押權登記予以塗銷，為有理由，
    應予准許；逾此部分之請求，則無理由，應予駁回。
六、本件事證已臻明確，兩造其餘攻擊、防禦方法及所提證據，
    經審酌均於判決結果無影響，爰不予逐一論駁，併此敘明。
七、訴訟費用負擔之依據：民事訴訟法第79條。
中　　華　　民　　國　　111 　年　　3 　　月　　30　　日
                  民事第二庭　審判長法　官  呂麗玉
                                    法　官  江奇峰
                                    法　官  鄭百易
上正本係照原本作成。
如對本判決上訴，須於判決送達後20日內向本院提出上訴狀。如
委任律師提起上訴者，應一併繳納上訴審裁判費。
中　　華　　民　　國　　111 　年　　3 　　月　　30　　日
                                    書記官 唐振鐙
附表一（時間均為民國，幣別／單位均為新臺幣／元）：
編號 發票人 票面金額 支票號碼 發票日 提示日 付款人 1 甲○○ 867,500 IA0000000 110年2月3日 110年2月3日 三信商業銀行南門分行 2 甲○○ 867,500 IA0000000 110年2月8日 110年2月8日 三信商業銀行南門分行 3 甲○○ 570,000 IA0000000 110年3月5日 110年3月5日 三信商業銀行南門分行 
附表二（時間均為民國，幣別／單位均為新臺幣／元）：
土地地號 債務人 登記日期及字號 擔保債權總額 擔保債權 確定期日 設定權利範圍 抵押權 種類 權利人 臺中市○○區○○○段000號  甲○○ 登記日期：110年3月9日 收件年期：110年 收件字號：里普登字第030100號 500萬 120年3月3日 2分之1 最高限額抵押權 乙○○○